Inventaris van het archief van de familie Van Panthaleon van Eck, 1398-1946
Nationaal Archief, Den Haag
Jacob Willem van Eck, 1768, 1777 en 1789 op den Huize Overbeek, vermoedelijk dezelfde richter als bovengenoemde Jacob Willem van Eck.
Ph. van Eck, 12-12 1771 te Amsterdam, leenman van Zoelen.
Dirck van Eck, 2-10 1776 luitenant generaal en collonel over een regiment cavallerie in garnizoen te Bergen op Zoom.
De hiervoor genoemde Eliis van Eck voerde over het boveneinde van den schuinbalk heengaande een barensteel met drie hangers, volgens zijn zegel van 4-5 1483. Dit zelfde wapen wordt ook gevoerd door de navolgenden:
Gerard van Eck van Panthaleon, 19-4 1646 op het Huis Groenewoude.
Elisabeth van Eck van Panthaleon, geboren te Nijmegen 3-12 1693 als dochter van Diederik van Eck van Panthaleon, vrijheer van Gendt, burgemeester van Nijmegen, en Catharina Fagel, overleden 8-4 1749 en 26-1 1716 te Nijmegen getrouwd met Hendrik de Villates (ook de Vilattes), die in 1742 kolonel was.
Diederic van Eck van Panthaleon, heer van Gent en Erlecom, die met zijn zusters Justina Maria, de vrouw van Johan Motzfeldt churforstelijcke brandenborghse geheijmde regeringts en jachtraad, Antonetta Elisabeth, de vrouw van Mr. Johannes Verbolt, secretaris van Nijmegen, en met zijn broer gerhard, heer tot Weurt, 31-1 1697 een erfmagenscheid oprichtte over de goederen van hun overleden moeder.
V. van Eck van Pantaleon, heer van Gendt, in 1710 en 1711 te Aken.
Anthonetta Elisabeth baronesse van Eck van Panthaleon, 21-2 1744 de vrouw van Jan Walraven baron van Balveren, verwalter amptman en heijmraad van Overbetuwe, heer en vrouw van den Oldenhoff.
Gerhard Wilhelm (ook gerrit Willem) baron van Eck van Panthaleon, heer van Weurt, luitenant generaal van de infanterie, die als naaste bloedmaag met voornoemde Anthonetta cacheteerde en 7-1 1749 te Nijmegen te??? teerde.
De navolgenden voerden als wapen: "een schuinbalk op een niet gedeeld veld, vergezeld van een kleine ster in den linker bovenhoek.":
Dirc Deukenszoon van Ec (ook van Ecke), 28-3 1409 richter tot Mauderick ende tot Ecke.
Gheriit van Eck, knaap, die 19-5 1397 erkent geen aanspraak meer te hebben op een kerkgift te Eck en Mauderic, en wiens ooms zijn: Aelbert van Eck en Lampholle Deenkensz. van Eck, en zijn neef: Deenken van Eck.
Deuken van Eck, 27-12 1461 gerichtsman van Neder Betuwe.
Bertelmeeus Bertelmeeussoen van Eck de jonge, wonende tot Hien, die in 1432 van het kapittel van St. Walburg te Arnhem land in de maelschap van Eldic en in het kerspel van Ochten in erfpacht ontving, voerde als wapen: "een schuinbalk op een niet gedeeld veld, vergezeld in den linker bovenhoek van een voorwerp, dat vermoedelijk een lelie is."
B. van Eck, in 1666 te Emmerik, voerde als wapen: "gevierendeeld; I en IV een schuinbalk; II en III drie tweelingsbalken." Schildhouders: twee leeuwen. De kwartieren I en IV zijn natuurlijk van Eck, de kwartieren II en II komen overeen met het wapen der familie Van Utenhove (Van Vtenhove), waartoe o.a. behoorde Anthonis (ook Antonius) van Utenhove (ook Van Vtenhove), 9-11 1611 gouverneur van het garnizoen te Doesburg, 1605, 1617, 1624 en 23-7 1625 colonel van een Stichtsch regiment en gouverneur der stad Emmerik, wiens weduwe Johanna van Berrevelt (ook Van Berfelt) 29-9 1626 en 23-11 1639 te Emmerik als moeder van Hendrick van Utenhove.
Gerijt van Eck, 29-7 1566 schout van Cortehoef, voerde den schuinbalk gebogen volgens zijn zegel van dien datum.
Bartholomeus van Eck, notaris te Utrecht, voerde als wapen: "gevierendeeld; I en IV een schuinbalk op gedeeld veld; II en III zes bollen (3.2.1.) en een effen schildhoofd. En in een hartschild een linker schuinbalk." De kwartieren II en III komen overeen met het wapen De Ridder (van Groenestein).
Zonder wapen werden gevonden:
Jan Wolterszoen van Ecke, die te zamen met Danuel van Loenresloot, Peter van Culenborch en Bernt uten Enge in 1426 een verklaring aflegt. Jutta van Eck, in 1565 de vrouw van Peter van Rede en dochter van Henrijck van Ede die Olde en Anna van Heteren, en zuster van Henrick van Eck die 6-8 1565 reeds overleden was, wordt 7-8 1551 door den graaf van Culemborg beleend met den Hoecamp tot Rijswijk in Neder Betuwe.
Bartolt van Eck tot Rieswijck, 18-2 1585, wiens overleden broer Ommeren van Eck possesseur van de vicarie op St. Catherina altaar tot Rieswijck geweest was en wiens neef Roloff van Eek is.
Bartholomeus van Eck, 18-8 1552 drost oft castellijn van Hagensteijn.
Anna van Eck, die 28-9 1549 procedeert contra haar oudsten broer Johan omdat deze met voorbij gaan van haar bezit heeft genomen van land onde Heusden en Inghen, dat door hun overleden vader Bartholomeus van Eck was achtergelaten.
Cornelis van Eck, wiens weduwe joffrou Margriet van der Lauwijck in 1548 wordt vermeld.
Diderick van Eck, 28-1 1609 vermeld als getrouwd met joffrouw Josina van Zallant. Hij was in 1603 raadsvriend van Arnhem.
Hans van Eck, 17-4 1619 drost van de heerlijkheid Poederoijen en ren meester van den heer van die heerlijkheid.
Herman van Eck, wiens weduwe Johanna van Zuijlen 17-4 1564 vermeld.
Johan van Eck, 25-3 1633 aannemer van het bolwerk voor de St. Maarte poort te Wijck (Maastricht).
Johan van Eck, die in 1461 met zijn vrouw Aleid Doyss van Mauderick en met zijn schoonmoeder Johanna van der Moelen, weduwe van Gherit Doyss van Mauderick, en zijn zwagers Henrick, Gherit en Alairt Doyss van Mauderick, verklaart dat zijn overleden schoonvader een jaarrent uit land in de maelschap van Mauderick aan iemand had geschonken.
Johan Aelbertszoon van Eck, die 10-6 1525 van hertog Karel de weerd, geheeten Vasterix of Oldenwerden, gelegen tot Ingen en Eck, in pandschap ontving.
Bartolomeus van Eck, in Juli 1476 tijnsheer van ..?..
Aert van Eck, 24-10 1593 gasthuismeester tot Rhenen.
Aernt van Eck, die 4-6 1551 te Eck compareert.
Gaerijt en Aelber van Eck, in 1545 mogelijk leden der stadsregeering van Culemborg.
Jan van Eck te Utrecht, die zich 2-6 1548 borg verklaarde voor de Utrechtsche crediteuren van bisschop Henrick van Beijeren, tot welke crediteuren ook een Johan van Eck behoorde, en welke Jan met zijn zuster kinderen en erfgenamen waren van hun overleden vader Bartholo meus van Eck, die casteleyn opte Vaert (i.c. Vreeswijk) was geweest.
Bartholomeus van Eck, wiens weduwe joffrouw Gertruit van der Eem 29-1568 te Wijck woonde.
Henrick van Eck, getrouwd met Christina van Brueckhuijssen, 6-2 1561 vermeld.
Gerrit Hermanszoon van Eck genandt den Olden, 20-1 1556 in Neder Betuwe.
Erasmus van Eck, in 1525 en 1552 te Nijmegen, in 1537 onder-richter aldaar.
Cornelis van Eck, 30-8 1535 rentmeijster in Neder Betuwe van wege jonker van Pallant.
Johan van Eck, 27-4 1553 wonende te Amersfoort, die van zijn overled vader Bartholomeus een Geldersch leengoed in kerspel Ingen heeft geerfd, en die zich volgens verklaring van zijn oom Hendrik van Eck, de broer van zijn overleden vader Bartholomeus, "buijten allen zijnen vrunden danck ende consent in den huijwelijcke gegeven heeft". Barth lomeus en Hendrik waren, te zamen met een zuster die getrouwd was met Johan Vonck, en met een zuster die getrouwd was met Dijrck van Marte kinderen van den in 1553 reeds overleden Johan van Eck.
Merten, Gerit en Gerit de jonge van Eck, 10-6 1555 te Rijswijck lede van de ridderschap.
Gerit van Eck, 29-5 1559 lid van de ridderschap te Ravenswaij.
Gerijt van Eck, aan wien zich "undersaet" heeft de weduwe van Ott van Muers, doch zonder hem te trouwen. Toen de pest bij hen was uitgebroken zijn zij getrouwd en hebben huwelijksvoorwaarden opgericht. Nadat Gerijt van Eck aan de pest was overleden, heeft zijn broer Herman van Eck zich als gemachtigde van zijn moeder in 1559 verzet tegen de scheiding en deeling van de door Gerijt achtergelaten goederen.
Charlotte Louise van Eck, 7-4 1781 wonende te Maastricht als weduwe van Mr. Jan Gerard Farjon, luitenant drossard van het land van Valkenborg, die 22-2 1772 nog leefde. Zij testeerden te Maastricht 9-11 1773.
Adriana Maria baronesse van Eck van Tijsterbant, getrouwd met den luitenant collonel Daniel de Bère, Kasper baron van Eck van Teisterbant en Katarina Augusta baronesse van Eck van Teisterbant, wier nagelaten kinderen, respectievelijk neven en nichten De Bère, 15-1 178??? te Tiel en magescheid oprichten.
Henrick van Eck tot Medeler, 18-12 1650, scholtis te Zutphen.
Steven van Eck, 23-11 substituut-schout van Buren.
Johan Melchior van Eck tot Teijsterbandt, 13-5 1704 te ..?.. en getrouwd met Gertruda Noot.
Rolanda van Eck, 10-5 1719 de vrouw van Johan van Essen, burgemeeste van Groenlo.
Henrika van Eck, 3-10 1727 de vrouw van Johan Stokkers, koopman te Amsterdam.
Bertram van Eck van Panthaleon, wiens weduwe Elisabeth Leeuwens, vrouwe van Gendt, 7-6 1686 te Nijmegen.
Bartharam van Eck van Panthaleon, heer van Groenewoude, in 1660.
Maritgen van Eck Jansdochter, 20-10 1589 wonende in de Neder Betuwe, eertijds reventuale van Sinte Margrieten Clooster toe Amstelredam.
Marytgen van Eck Jansdochter, ongetrouwde juffer wonende te Rotterdam aldaar 21-2 1592 testeerende, is uit de Neder Betuwe afkomstig. Haar broeders zoon is Goessen Gerritszoon Smit, wonende te Rotterdam.
Jan Carel van Eck, 25-3 1790, wiens schoonmoeder was Anna Maria Berg weduwe van Gijsbert Casijn van Till.
Lambert van Eck, burgemeester van Tiel, wiens weduwe Elizabeth de Vr. 14-5 1710 eveneens reeds overleden is.
Jenetta Lamberta van Eck, wier man Willem Verploeg eerder weduwnaar Josina van Riemsdijk 23-3 1726 te Tuijl testeert.
Gijsbarta van Eck testeert te Wageningen 20-10 1800 als weduwe van Johannes Christoffel van Laar.
Johan Melchior van Eck heeft 23-6 1704 doorstoken en gedood Dr. Johan Francois van Schagen, den eenigen zoon van Hillegonda Noest te Tiel, weduwe van Walter Schagen, gouverneur van Curacao.
Steven van Eck, wiens vrouw Janna UUijten Werdt 30-5 1549 rente uit land te Maurik verkocht.
Johan van Eck, 8-11 1652 licentmeester te Valckenborch. Idem 7-4 165??? Wouter van Eck verkoopt te zamen met Dirck van Rijn 8-1 1488 land in de maelschap Wiel.
Theodoor Gerardszoon van Eck, heer in Lauwendrecht (Lauwenrecht?), Outbroeckhuijsen etc., overleden in 1636, wiens grafbord in de St. Jacobskerk te Utrecht heeft gehangen.
Floris van Eck, wiens weduwe Alijdt van Culenborch 7-2 1542 huwelijksvoorwaarden oprichtte met Vinnelt Pannekoeck.
Joufrou Anne van Eck, wier man Egbert van Averaet te zamen met de onmondige kinderen van wijlen Ott van Bullick en diens vrouw joufrou Sophie van Eck, in 1562 een magescheid oprichtte met Winant Pannekoek Jenneken van Eck, 9-3 1558 weduwe van Johan van Weze.
Arnout van Eck. 12-11 1700 raad van Gelre, getrouwd met Anna Catharin ten Behm. In 1676 burgemeester van Arnhem.
Henrick van Eck, 18-2 1551 gerichtsman in het ampt van den Oldebroeck Aelbert van Eck, 30-12 1571 in de heerlijkheid Eck en Maurick, verklaarde dat alhoewel hij evenals Roeloff en Wilhem van Eck, de zoons van wijlen Derick van Eck, het volle wapen Van Eck voerde, hij noch zijn ouders zich voor riddermatig hebben gehouden.
Aeltgen Dirck van Ecks dochter, wonende te Utrecht als weduwe van Jan Cornelisz. verkoopt 15-12 1627 aan haar te Maurik wonenden neef Sande van Grootveldt, getrouwd met Maria van Eck, en aan diens broer Willen van Grootvelt "den thiendhoff" in kerspel Maurick, welke haar toekwamen uit den boedel van wijlen Willem Joriphaeszoon van Hattum.
Peternella van Eck, 27-5 1626 de vrouw van Herman Gerritszoon van Paemborch, borger en coorncoper te Utrecht.
H. van Eck, in 1704 vermoedelijk te Tiel.
Johanna Elisabeth van Eck, wie weduwnaar Carel Floris van Baussele 29-3 1776 schepen van Beest was. Idem 26-2 1753.
Jonker Bartholomeus van Eck, 15-7 1609 wonende te Rijswijck in het la van Altena, zwager van Jonker Johan Pels, wonende tot Sevenberghen.
Gerrit van Eck, heer van Out Broeckhuijsen en Lauwenrecht, raad van de Admiraliteit te Rotterdam, en zijn vrouw Marija Justina Quaedt van Wijckraet, wonen en testeeren te Rotterdam 16-12 1636.
In een portefeuille met civiele processen van het jaar 1574 I van het Hof van Gelderland ligt een proces dossier betreffende Roeloff van Eck, in 1571 boer en wonende te Maurik.
De kwestie gaat over het feit of deze Roeloff van Eck een riddermatig man was of niet. Zijn naburen en de buurmeesters verklaren van niet en getuigen dat hij is "een echte volsoen" van wijlen een en Derck Dercks zoon van Eck, die door iedereen gehouden werd voor een "goet, fijn, eerlick huijssman und nabuer".
Roeloff echter verklaart dat zijn grootvader en diens voorouders "altoos voor adelicke ende riddermatige persoenen gereputeert, geestimeereende voor sulcx int ridderboeck thoe Niemegen gestelt, oick op verscheijden landtdaeghen als andere van adelick persoenen verschreven geweest". Verder verklaart hij dat zijn vader Dirrick van Eck binnen Tiel gestorven is, aldaar gekomen "mitter woen sijnde vermitz het Cleefsche oirloch in het jaer 1542" en vóór dien in het ridderboek gevonden wordt.
Hij had een zoon Wilhem.
Henrick van Eck te Amersfoort, oud-burgemeester dier stad, verklaart 12-1 1572 dat Roelof's vader geen bloedverwant van hem was en evenzoo verklaarde Jan van Eck, 16-1 1572 wonende opt Overeinde van Jutphaes.
Beschrijving van de series en archiefbestanddelen
- HET FAMILIE-ARCHIEF VAN PANTHALEON VAN ECK., A.
  - Algemene Stukken., I.
    - Requesten betreffende admissie tot de Ridderschap, ingediend door onderscheidene leden van het geslacht Van Eck. Met bijlagen., 17de en 18de eeuw; 1; 1 portefeuille
      De portefeuille, die in den inventaris van het familie-archief Van Panthaleon van Eck als no. 1 wordt vermeld, bevat zes dossiers met requesten en bijlagen, die betrekking hebben op door leden van het geslacht ingediende verzoeken om "admissie tot de Ridderschap".
      Strikt genomen is deze titel niet geheel in overeenstemming met den inhoud van de portefeuille, de dossiers bevatten - naast verzoeken om als lid van de Ridderschap te worden geadmitterd - ook zulke om als ambtsjonker te worden toegelaten of om het jachtrecht op de Veluwe te mogen verkrijgen. Ten einde het doel, waarvoor de requesten werden ingediend, voldoende duidelijk te maken, willen wij in groote trekken in herinnering brengen door welke colleges Gelderland werd bestuurd, en wel speciaal op het eind der 17de en in de 18de eeuw, het tijdperk waaruit de requesten dateeren. De namen van deze colleges en van de functionarissen, door welke ze werden gevormd, komen bij herhaling in de requesten en bijlagen voor.
      Gelderland was verdeeld in drie kwartieren, nl. het kwartier van de Veluwe (vroeger geheeten het kwartier van Arnhem), het kwartier van Nijmegen en de graafschap Zutphen. Het vierde kwartier, dat tot Gelderland behoorde (kwartier van Roermond of Overkwartier), bevond zich in 1648 grootendeels in handen van den vijand en ging bij den vrede van Munster voor Gelderland verloren.
      De opperste macht in het gewest berustte bij de Staten, die in ieder kwartier waren samengesteld uit vertegenwoordigers van de beide "leden": Ridderschap en Steden. Vóór den opstand tegen Spanje had de statenvergadering van de graafschap Zutphen nog een derde in gekend, nl. dat der bannerheeren (de heer en van Bergh, Bronkhorst, Baer en Wisch), die hun macht regelrecht aan den keizer ontleenden ("reichsunmittelbar") en te zamen meer invloed op den gang van zaken konden uitoefenen dan de gezamenlijke Ridderschap. Daar hun gebied gedurende den opstand al spoedig door den vijand werd bezet, werd op 23 Februari 1595 besloten geen bannerheeren meer tot de statenvergaderingen toe te laten. De bannerheer van Bronkhorst werd bij uitzondering nog in 1602 op de vergadering van het kwartier van Zutphen toegelaten, doch in 1629 werd ook dit geweigerd.
      Een vergadering der Staten van een der kwartieren was genaamd "kwartierdag", de gecombineerde vergadering van afgevaardigden der drie kwartieren was de "landdag". Gelderland was, in nog mindere mate dan Holland, een eenheid, de kwartieren voerden hun eigen huishouding, de Veluwe en Zutphen onder hun landdrosten, Nijmegen onder den burggraaf.
      De landdag werd twee maal 's jaars gehouden, beurtelings in de drie hoofdsteden, en werd beschreven door Stadhouder en Raden, die de beschrijvingsbrieven toezonden aan ieder lid van de Ridderschap en aan de stemhebbende Steden, en werd voorgezeten door den stadhouder of door den oudsten raadsheer van het Hof van Gelderland. Na de opening werden uit ieder kwartier een directeur (voor Nijmegen de burggraaf, voor de Veluwe en Zutphen de landdrosten) en zes gecommitteerden ad causas (drie uit de Ridderschap en drie uit de Steden) ge kozen, die te zamen de landschapstafel vormden waar, onder voorzitterschap van den burggraaf van Nijmegen, zaken van minder belang terstond werden afgedaan. Gewichtige kwesties - wetgeving, oorlog, vrede, aanstelling van hooge functionarissen - werden eerst door de kwartieren afzonderlijk behandeld en vervolgens door den landdag. Deze gang van zaken werd ook gevolgd bij de jaarlijksche behandeling van de Generale Petitie van den Raad van State en den daarbij behoorenden Staat van Oorlog.
      De kwartierdagen werden beschreven door de hoofdstad van elk kwartier en gewoonlijk aldaar gehouden. Uit hun midden werden de Gedeputeerde Staten gekozen, welk college uit zes leden bestond (drie uit de Ridderschap en drie uit de Steden). Op de kwartierdagen werden de zaken behandeld, die elk kwartier afzonderlijk betroffen, speciaal ten opzichte van de geldmiddelen, die in ieder kwartier onafhankelijk van de beide andere werden geregeld. De lagere officiere moesten voor Gedeputeerde Staten den eed afleggen.
      De regeering van het gewest in den meest uitgebreiden zin ("politie en justitie", politie in den zin van: bestuur) werd van ouds gevoerd door het Hof van Gelderland, onder voorzitterschap van den stadhoude en bestaande uit een kanselier en een aantal raden. In 1675 werd het ambt van kanselier afgeschaft en het aantal raden gebracht op negen gewone en drie buitengewone, die door ieder kwartier werden benoemd uit Ridderschap en Steden (resp. drie en een uit ieder kwartier).
      Ten einde als lid van de Ridderschap op een kwartier- of landdag verschreven te kunnen worden, moest aan bepaalde voorwaarden worden voldaan, die in elk kwartier verschillend waren. Daar alle onderhavige zes requesten betrekking hebben op het kwartier van de Veluwe (er zijn weliswaar in de portefeuille diverse stukken die het kwartier van Nijmegen betreffen, doch deze dienden uitsluitend als bijlagen), zullen wij ons verder slechts bezighouden met de toestanden in dit kwartier en allereerst in het kort resumeeren hoe de verdeeling ervan in de 17de en 18de eeuw was doorgevoerd.
      Het kwartier bevatte vijf steden (Arnhem, Harderwijk, Wageningen, Hattem en Elburg), twee groote ambten (het landdrostambt van Veluwe en het richterambt van Veluwezoom), vier kleine ambten (Oldenbroek, Nieuwbroek, Hoevelaken, Scherpenzeel), twee hooge heerlijkheden (Rozendaal en Doorwerth), en twee dagelijksche heerlijkheden (Hoevelaken en Scherpenzeel). De regeering van de steden bestond uit de magistraat, die alle zaken van justitie en politie behandelde, die de stad betroffen. Te Arnhem bestond de magistraat uit twaalf burgemeesters, die tevens schepenen en raden waren, met aan het hoofd den richter van Arnhem.
      Het landdrostambt van Veluwe en het richterambt van Veluwezoom waren verdeeld in resp. tien (na 1748 negen) en drie schoutambten, waartoe een aantal dorpen (kerspelen) en buurtschappen behoorde. Ede was het voornaamste schoutambt van het landdrostambt. Het richte ambt bevatte drie schoutambten nl. Brummen, Rheden en Renkum, vóór 1573 hadden ook Velp en Oosterbeek een afzonderlijk schoutambt gevor doch waren in dat jaar resp. bij Rheden en Renkum ingedeeld. Tot het schoutambt Rheden behoorden sinddien de dorpen Rheden, Velp, Ellekom Spankeren en eenige buurtschappen, zijn grenzen waren ongeveer die van de tegenwoordige gemeente Rheden. De schout, aangesteld door de landdagregeering, was van ouds de voornaamste functionaris in het schoutambt doch had sedert het begin der 16de eeuw vele van zijn bevoegdheden zien overgaan in handen van de ambtsjonkers, de in het ambt woonacht: leden van de Ridderschap. De ambtsjonkers vergaderden op onbepaalde tijden onder voorzitterschap van den oudste onder hen. In het ambt Rheden strekten hun bemoeiingen zich in de 18de eeuw uit tot de volgende afdeelingen van bestuur:
      Geldzaken. Omslaan en innen der kwartierlijke middelen (o.a. de verkonding, bestaande uit den 16den penning van de zuivere opbrengst der landerijen en den 9den penning van de waarde dar huizen) en het vaststellen der ambslasten en -inkomsten.
      Kerkelijke aangelegenheden. Beroepen van predikanten, onderhoud van kerken en toezicht op het beheer daarvan, aanstellen van kosterschoolmeesters.
      Politie. Aanstellen van den ambtsdienaar (één voor het geheele ambt onze tegenwoordige agent van politie), den scheuter (belast met het opsluiten van onbeheerd losloopend vee), den armenjager en den boschwachter.
      Diverse bemoeiingen. Aanstellen van een turfmeter, het treffen van voorzieningen op medisch gebied (bijv. aanstellen van een ambtsvroedvrouw) en van maatregelen tot beperking van besmettelijke ziekten, de zorg voor brandweer, wegen en bruggen, het plaatsen van grenspalen, aanstellen van zandraden die, te zamen met den door den kwartierdag benoemden zandgraaf, maatregelen moesten nemen tot beteugeling van zandverstuivingen.
      Wij komen thans tot het laatste belangrijke onderdeel der ambtsjonkerlijke bemoeiingen, nl. die ten opzichte van de rechtspleging. De ambten bezaten hun eigen gerichtsbanken voor crimineele en civiele rechtspraak, die verschillend van samenstelling waren, soms waren het schepenbanken, soms waren zij samengesteld uit ridders en geërfden, of uit ridders alleen, onder voorzitterschap van een functionaris (ambtman, richter of drost), die de bank van wegen den landsheer span de. In het richterambt van Veluwezoom geschiedde dit door den richter van Arnhem en Veluwezoom en bestond de bank uit ambtsjonkers en uit afgevaardigden van de steden.
      Het hoog adellijk landgericht van de Veluwe bestond eveneens uit ambtsjonkers en afgevaardigden van de steden, onder voorzitterschap van den landdrost van Veluwe. Het maakte Jaarlijks één rondreis door het geheele rechtsgebied en hield allereerst zitting te Ede, waar ongeveer acht à tien dagen verbleven werd.
      In de tien (na 1748 negen) banken van de Veluwe en de drie banken van Veluwezoom werden de ambtsjonkers resp. door den landdrost van Veluwe en den richter van Veluwezoom beroepen, krachtens besluit van de Ridderschap van 19 April 1731, waarbij was bepaald dat de twee jongste of laatst toegelaten jonkers in elk ambt gehouden zouden zijn om de gerechtszittingen in alle dertien (na 1748 twaalf) gerechten van de Veluwe bij te wonen.
      Voor de behandeling van zaken, die de dijken betroffen, bestonden speciaal in Over- en Nederbetuwe dijkgerechten, bestaande uit dijkgraaf uit dijkgraaf en heemraden.
      Bij kwartierreces van Veluwe van 3 October 1581 werd het jachtrecht op de Veluwe uitsluitend aan den adel voorbehouden. Bij regeerings-reglement van 1675 werd een jachtgerecht voor de Veluwe ingesteld, dat alle geschillen betreffende de jacht zou berechten en waartoe gegadigden ter verkrijging van dit recht zich zouden moeten wenden (zie dossier III).
      In de stukken is enkele malen sprake van het "apellationsgericht dit was een hof van appèl, ("klaringe"), dat oorspronkelijk in elk kwartier was ingesteld; zoo werden de klaringen van de Overbetuwe gehouden op den Praest, tegenover Arnhem, die van de Veluwe op Engelanderholt, ten noorden van Arnhem, en later binnen de stad. Bij regeeringsreglement van 1675 werden de klaarbanken opgeheven en werd een algemeen appèl ingesteld op het Hof van Gelderland.